【裁判字號】    96,訴,1829
【裁判日期】    970827
【裁判案由】    偽造文書
【裁判全文】
臺灣臺北地方法院刑事判決              96年度訴字第1829號
公  訴  人  臺灣臺北地方法院檢察署檢察官
被      告  子○○○
選任辯護人  吳玲華律師
            楊華興律師
            張究安律師
被      告  庚○○
上  一  人
選任辯護人  陳進會律師
上列被告等因偽造文書案件，經檢察官提起公訴（九十六年度偵
字第一九五一三號），本院判決如下：
    主  文
子○○○、庚○○均無罪。
    理  由
一、公訴意旨略以：緣「匯得利公司」為處理在臺灣地區之資產
    ，以保障臺灣地區投資人權益，乃於「匯得利會員自救委員
    會」（下稱匯得利自救會）同址（即臺北市信義區○○○路
    ○段八一五號一０樓之三）設立告訴人鴻豐開發股份有限公
    司（負責人為丁○○，下稱鴻豐公司）。嗣鴻豐公司於民國
    九十四年六月十三日遭主管機關函令廢止，然於公司相關民
    事訴訟確定前，尚難確定資產範圍，在清算結束前，法人資
    格並未消滅，故丁○○乃於九十五年六月十日下午二時許，
    在上址召集匯得利自救會之債權人會議，並報告鴻豐公司之
    相關訴訟進度。而被告庚○○為鴻豐公司董事，竟與被告子
    ○○○共同基於行使偽造私文書及使公務員登載不實之犯意
    聯絡，被告庚○○另基於損害鴻豐公司利益之犯意，為使被
    告庚○○擔任鴻豐公司清算人，得以處理鴻豐公司之清算業
    務及資產管理事宜，並促使鴻豐公司與被告子○○○之訴訟
    達成和解，使被告子○○○得以分配較多款項，明知鴻豐公
    司在上址會議場所並無召開臨時股東會，竟推由被告庚○○
    先於同日下午四時許，違背職務，未顧及公司利益，慫恿部
    分不知情之鴻豐公司股東，於上開債權人會議進行中，簽署
    股東臨時會簽到簿，利用不知情之股東陳文彥之妻戊○○製
    作內容不實之股東臨時會議事錄，內載該次會議由被告庚○○擔任主席，戊○○擔任記錄，選任被告庚○○為清算人、
    決議變更公司印鑑及撤銷公司在本院九十年度執字第一００
    二０號民事強制執行事件參與分配之聲請等不實內容。嗣被
    告庚○○及子○○○擅刻鴻豐公司之大章一枚，於同年八月
    二十日上午九時許召開臨時股東會，提出同年月十日偽造之
    資產負債表、財產目錄表、申報債權公告文書，而於臨時股
    東會後，以擅刻之鴻豐公司大章及被告庚○○之私章，偽造
    鴻豐公司之印文於廢止登記證明文件、股東會選任清算人議
    事錄、股東名冊、股東會承認報表議事錄，連同偽造之資產
    負債表、財產目錄表、監察人審查報告書、申報債權公告、
    公司變更登記事項卡，持向臺灣板橋地方法院（下稱板橋地
    院）呈報就任清算人。再由被告庚○○偽造鴻豐公司之撤回
    狀，撤回上開民事強制執行事件參與分配之聲請，使被告子
    ○○○於該民事強制執行事件中得以分配較多款項。又於同
    年九月二十日偽造鴻豐公司撤回本院九十四年度重訴字第一
    四五六號分配表異議之訴之撤回狀，暨於同年十二月二十日
    偽造鴻豐公司股東臨時會開會通知書，足以生損害於鴻豐公
    司，因認被告子○○○及庚○○均涉有刑法第二百十六條、
    第二百十條之行使偽造私文書、第二百十四條之使公務員登
    載不實公文書罪嫌、被告庚○○併涉有同法第三百四十二條
    第一項之背信罪嫌云云。
二、按犯罪事實應依證據認定之，無證據不得認定犯罪事實。又
    不能證明被告犯罪者，應諭知無罪之判決，刑事訴訟法第一
    百五十四條第二項、第三百零一條第一項分別定有明文。而
    事實之認定，應憑證據，如未能發現相當證據，或證據不足
    以證明，自不能以推測或擬制之方法，以為裁判基礎。再認
    定不利於被告之事實，須依積極證據，苟積極證據不足為不
    利於被告事實之認定時，即應為有利於被告之認定，更不必
    有何有利之證據。而認定犯罪事實所憑之證據，雖不以直接
    證據為限，間接證據亦包括在內；然而無論直接或間接證據
    ，其為訴訟上之證明，須於通常一般之人均不致有所懷疑，
    而得確信其為真實之程度者，始得據為有罪之認定，倘其證
    明尚未達到此一程度，而有合理之懷疑存在，致無從為有罪
    之確信時，即應為無罪之判決。且刑事訴訟法第一項規定：
    檢察官就被告犯罪事實，應負舉證責任，並指出證明之方法
    。因此，檢察官對於起訴之犯罪事實，應負提出證據及說服
    之實質舉證責任。倘其所提出之證據，不足為被告有罪之積
    極證明，或其指出證明之方法，無從說服法院以形成被告有
    罪之心證，基於無罪推定之原則，自應為被告無罪之諭知。
    又告訴人之告訴，係以使被告受刑事訴追為目的，是其陳述
    是否與事實相符，仍應調查其他證據以資審認（最高法院三
    十年度上字第八一六號、四十年度臺上字第八六號、五十二
    年度臺上字第一三００號、七十六年度臺上字第四九八六號
    、九十二年度臺上字第一二八號判例意旨參照）。
三、本件公訴人認被告子○○○及庚○○涉有前揭犯行，無非係
    以渠等二人之供述、告訴人鴻豐公司之負責人丁○○暨告訴
    人丙○○之指訴、證人戊○○、己○○、癸○○、甲○○之
    證述，及卷附之鴻豐公司營利事業登記證、公司執照、章程
    、股東名簿、經濟部九十四年六月十三日經授中字第０九四
    三四七三二一一一號函、匯得利自救會召開九十五年度第一
    次委員會之開會通知、鴻豐公司九十五年六月十日下午二時
    會議記錄、九十五年六月十日下午四時股東臨時會簽到簿、
    股東臨時會選任清算人議事錄、股東臨時會承認報表議事錄
    、清算前資產負債表、財產目錄表、清算公告、變更登記事
    項卡、監察人審查報告書、九十五年十二月三十一日股東臨
    時會開會通知、股東臨時會委託書、九十五年九月十一日民
    事撤回參與分配狀暨民事撤回狀、九十五年九月十五日聲明
    承受訴訟狀、九十五年九月二十日民事撤回訴訟狀、臺灣士
    林地方法院（下稱士林地院）九十五年度訴字第一一五九號
    準備程序筆錄等件，為其論據。
四、訊據被告子○○○及庚○○固均不否認被告庚○○有以鴻豐
    公司清算人之名義，將九十五年六月十日下午四時股東臨時
    會簽到簿及議事錄、九十五年八月十日清算前資產負債表、
    財產目錄暨公告、監察人審查報告書等文件，持向板橋地院
    呈報就任鴻豐公司清算人之事實，亦坦承被告庚○○有以該
    公司清算人之名義，具狀撤回本院九十年度執字第一００二
    ０號民事強制執行事件鴻豐公司參與分配之聲請及該公司提
    出之本院九十四年度重訴字第一四五六號分配表異議之訴等
    情，惟皆堅決否認有何行使偽造私文書、使公務員登載不實
    公文書或背信等犯行，被告子○○○辯稱：案外人黃寶鏞前
    於七十九年間因涉嫌以「匯得利機構」名義對外非法吸金而
    潛逃海外，受害之投資人遂組成匯得利自救會，進而成立鴻
    豐公司，以便向黃寶鏞索債，然鴻豐公司十餘年來未討得分
    文，受害投資人之投資款遲未取回，伊亦係受害投資人之一
    ，且上開民事強制執行事件係由伊聲請查封黃寶鏞對案外人
    林純美之債權即林純美帳戶內之款項，鴻豐公司雖曾提出參
    與分配之聲請，然業經執行法院將其債權剔除，伊已與鴻豐
    公司其他股東達成和解，同意日後取得款項時，會分配給該
    等股東，伊並已受讓該公司股東馮德元及癸○○之股份，故
    鴻豐公司大部分股東均同意與伊和解、取回部分款項、結束
    鴻豐公司之訴訟，實屬對股東有利之決定等語；被告庚○○
    則辯稱：匯得利自救會於九十五年六月十日下午開會時，因
    丁○○將鴻豐公司大小章交由案外人簡英特保管乙事而爭吵
    ，丁○○當場表示印章拿不回來，乾脆擺爛，伊與乙○○等
    股東深恐公司遭人利用從事違法行為，伊等股東將無法承擔
    ，且經濟部亦已廢止鴻豐公司，故伊等股東才召開清算會議
    ，欲將鴻豐公司清算完結，以免日後發生任何不法情事，連
    累公司董事及下線投資人，因而當場召開臨時會議，抽籤選
    任伊為清算人，並決議撤回參與分配之聲請，因訴訟時間已
    久且一再敗訴，股東深感年事已高，且公司有部分監察人及
    董事將股份賣給被告子○○○而取回部分投資款項，伊等其
    餘股東長久以來卻分文未得，鴻豐公司又無力支付強制執行
    費用，如伊等與被告子○○○和解、撤回訴訟之好處在於日
    後即無須再訴訟，且被告鍾羅翠玲承諾分給伊與伊之下線投
    資人一成款項，伊等只想將公司了結，不讓有心人士從事違
    法行為，絕無犯罪之意等語。經查：
  (一)緣黃寶鏞前係「匯得企業管理顧問有限公司」（下稱匯得公
    司）之董事長，因以「匯得利機構」名義向不特定大眾許以
    高利，非法吸收資金，而於七十九年四月間潛逃出境，匯得
    公司並於同年五月間停止出金及發放獲利而倒閉，此有臺灣
    臺中地方法院檢察署檢察官七十九年度偵字第八六四五號起
    訴書及臺灣高等法院八十二年度上更（一）字第三九八號刑
    事判決附卷可稽（見本院卷二第八三頁、第一九六至二０七
    頁）；嗣受害之投資人為向黃寶鏞討回投資款，遂組成匯得
    利自救會，並推由丁○○擔任該自救會主任委員，惟因該自
    救會未經核准設立，在法律上無法以該自救會之名義為訴訟
    行為，該自救會會員遂成立鴻豐公司，以便對外向黃寶鏞追
    討投資款及處理匯得公司在臺之資產，分配與受害之投資人
    ；俟鴻豐公司於八十年間設立（址設臺北縣三重市○○街一
    四號一樓，即乙○○之住處），以受害之投資人代表（即投
    資人之上線）為登記股東，負責人則為丁○○等情，有卷附
    證人即鴻豐公司監察人丙○○、董事乙○○、癸○○、匯得
    利自救會會員戊○○及己○○之證述暨經濟部公司執照、臺
    北縣政府營利事業登記證可參（見他字卷第八至九頁、第四
    二頁、本院卷一第五四頁反面至第五五頁、第一九四頁反面
    、本院卷二第一八頁正、反面、第四九頁、第一一七頁正、
    反面、第一二０頁正、反面）。
  (二)又被告子○○○亦屬上開受害投資人之一，其於九十年間以
    其對債務人黃寶鏞之票款債權，向本院民事執行處聲請就林
    純美在彰化商業銀行松江分行帳戶內存放之黃寶鏞所有款項
    為強制執行（即本院九十年度執字第一００二０號給付票款
    強制執行事件），鴻豐公司亦於九十一年六月二十四日以債
    權人身分具狀聲請參與分配，然執行法院於九十二年十月十
    七日製作分配表，以鴻豐公司未繳納執行費，不符合參與分
    配要件為由，將其剔除未列入分配，此有本院民事執行處函
    暨分配表在卷可參（見本院卷二第二八二至二八七頁）。嗣
    鴻豐公司經中央主管機關經濟部於九十四年五月二十五日以
    經授中字第０九四三四七三一三六０號函命令解散，並於同
    年六月十三日以經授中字第０九四三四七三二一一０號函廢
    止公司登記在案，有卷附上開經濟部函足憑（見偵字卷第四
    六至四七頁）。鴻豐公司復於九十四年底以子○○○為被告
    ，就上開分配表提起異議之訴（即本院九十四年度重訴字第
    一四五六號分配表異議之訴），此亦為告訴人丙○○所不否
    認。
  (三)嗣丁○○（以匯得利自救會主任委員暨鴻豐公司負責人身分
    ）及解家源（以會員代表律師身分）於九十五年五月間製發
    開會通知，同年六月十日下午二時在鴻豐公司所承租之據點
    即臺北市○○○路○段八一五號一０樓之三召開會議乙節，
    亦據證人丙○○、甲○○、乙○○、戊○○、己○○、辛○○及壬○○等人證述屬實，並有鴻豐公司九十五年度第一次
    訴訟情況暨匯得利會員自救委員會會議事項預報會會議記錄
    及開會通知函在卷可稽（見他字卷第一０至一二頁、第一三
    四至一三五頁），復為被告子○○○及庚○○所不否認。
  (四)而被告庚○○於九十五年六月十日出席上開會議後，同年八
    月二十三日即檢具其委由戊○○所製作之鴻豐公司九十五年
    六月十日下午四時股東臨時會簽到簿暨議事錄（記載鴻豐公
    司出席股東八人決議選任被告庚○○為清算人、具狀向法院
    撤回上開強制執行事件參與分配之聲請、補選己○○為監察
    人等內容）、九十五年八月二十日上午九時股東臨時會議事
    錄（記載鴻豐公司出席股東八人一致通過承認九十五年八月
    十日資產負債表及財產目錄等內容）、九十五年八月十日清
    算前資產負債表暨清算前財產目錄、催告債權人申報債權之
    公告、經濟部函、公司股東名簿、監察人審查報告書、公司
    變更登記事項卡等件，向板橋地院聲報於九十五年八月十日
    就任鴻豐公司之清算人，經該院以九十五年度司字第二七一
    號准予備查；再於同年九月十一日以鴻豐公司清算人身分，
    具狀向本院撤回前述分配表異議之訴及強制執行事件鴻豐公
    司參與分配之聲請；而就該異議之訴部分，因被告庚○○未
    依法先聲明承受訴訟再撤回起訴，經本院通知其補正，其復
    於同年月十五日以鴻豐公司清算人名義，具狀向本院聲明承
    受訴訟，再於同年月二十日具狀向本院撤回該訴訟；續於同
    年十二月二十日以鴻豐公司清算人身分，製作九十五年度股
    東臨時會開會通知暨委託書，寄發予該公司股東，而以「公
    司清算完結，提請股東會承認所造具之清算期內收支表、損
    益表、連同各項簿冊」等事由，訂於同年十二月三十一日下
    午三時在臺北縣三重市○○路一四號四樓召開股東臨時會等
    情，亦為證人戊○○及被告庚○○所是認，並有上開股東臨
    時會簽到簿、議事錄、清算前資產負債表、清算前財產目錄
    、催告債權人申報債權之公告、經濟部函、公司股東名簿、
    監察人審查報告書、公司變更登記事項卡、板橋地院九十五
    年九月四日板院輔民謙九十五年度司字第二七一號函、民事
    撤回參與分配狀、民事撤回狀、本院民事庭通知、民事聲明
    承受訴訟狀、民事撤回訴訟狀、九十五年度股東臨時會開會
    通知暨委託書附卷可稽（見他字卷第一八至二三頁、第三０
    至三六頁、第七九至八０頁、第八八至九一頁、第九四頁）
    ，且經本院調閱板橋地院九十五年度司字第二七一號卷宗查
    核屬實，堪認被告庚○○確有以其係鴻豐公司於九十五年六
    月十日下午四時所召開之股東臨時會選任之清算人為名，向
    法院聲報就任該公司之清算人，並據以執行清算事務，進而
    撤回該公司就上開強制執行事件參與分配之聲請及對被告子
    ○○○所提出之分配表異議之訴無訛。
  (五)又證人丙○○、甲○○、辛○○及壬○○等人於本院審理時
    雖一致否認鴻豐公司有於九十五年六月十日下午四時及同年
    八月二十日上午九時召開前揭議事錄所記載之「股東臨時會
    」，並均證稱就該二次會議全不知情等語；且查前揭聲報就
    任鴻豐公司清算人所檢具之文書、民事撤回參與分配及撤回
    訴訟等書狀、九十五年十二月間股東臨時會之開會通知暨委
    託書等文件上蓋用之鴻豐公司印文，均非該公司原登記印鑑
    印文，而係被告庚○○所刻用，此亦據被告庚○○自承在卷
    ；是公訴人因而認被告子○○○與庚○○有「意圖損害鴻豐
    公司利益，為使被告庚○○擔任該公司清算人，得以處理該
    公司之清算業務及資產管理事宜，並促使該公司與被告鍾羅
    翠玲之訴訟達成和解，使被告子○○○得以分配較多款項」
    ，明知鴻豐公司於九十五年六月十日下午四時並無召開股東
    臨時會，竟製作不實之議事錄，復於九十五年八月二十日上
    午九時召開股東臨時會，提出偽造之資產負債表等文書，再
    於會後以擅刻之鴻豐公司印章，蓋用於前開文件上，持向法
    院行使，聲報被告庚○○就任鴻豐公司之清算人，進而撤回
    上開參與分配之聲請及分配表異議之訴，使被告子○○○於
    上開強制執行事件中得以分配較多款項等犯行。惟查：
  1.關於前揭九十五年六月十日下午四時在臺北市○○○路○段
    八一五號一０樓之三股東臨時會議事錄所記載之會議召集情
    形：
    (1)證人即鴻豐公司股東陳文彥之配偶戊○○於本院審理時證
      稱：伊在九十五年六月十日開會之前，曾打電話告知鴻豐
      公司大部分股東包括乙○○、林正雄、徐邱月霞、賴素定
      、丁○○、馮德元、宋貴廷及被告庚○○等人，表示公司
      大小章隨便交給一名外人，且伊等只知對方姓簡，大小章
      拿不回，公司又十幾年沒運作，恐遭人利用，屆時伊等將
      負不起責任，同時經濟部亦於九十四年間函知鴻豐公司應
      清算、命令解散，伊等認為公司沒運作，就解散算了，剛
      好又接獲丁○○所寄發之九十五年六月十日開會通知，故
      伊等股東商議結果，若印章拿不回，當場就要清算；嗣九
      十五年六月十日開自救會當日，伊與配偶陳文彥、己○○
      一起前往，當時係由姓簡之男子擔任主席，但該名簡姓男
      子不給伊等看身分證，因此伊也不知其真實姓名，簡姓男
      子將鴻豐公司印章拿走不還，伊等才在上址十樓會場旁再
      開清算會議，由被告庚○○擔任主席，當日人很多，為了
      印章吵架，很亂，被告庚○○就說要清算大家就過來開會
      ，伊等就在自救會會場旁的角落臨時開會，當時丁○○在
      會場公共區域內，伊等有叫丁○○來開清算會，但丁○○
      表示他不做主委了，也不要管了，之後伊等只有說來開會
      ，沒特別一個一個去叫股東來開會，因事前伊等並不知簡
      先生印章會抓的那麼緊，伊等想只要他交出印章，也就不
      用開清算會，因此才未於事前通知所有股東開清算會；又
      被告子○○○於開清算會時亦在場，癸○○則未到場，伊
      聽被告子○○○稱癸○○、馮德元之股份已全部轉讓給被
      告子○○○；至己○○在當日開自救會時去廁所，己○○
      稱現場在吵架、氣氛很難受，她有高血壓，就先到外面等
      ，當日因現場很吵、很亂，伊等就大約討論一下，伊等一
      群人就針對清算之事邊討論邊走到樓下，口渴就到旁邊飲
      料店買飲料喝，己○○在樓上沒參加開會，伊等就在飲料
      店將樓上討論之情形重新講給己○○聽；當日清算會有討
      論用抽籤選任被告庚○○為清算人（一開始是在辦公室那
      邊抽籤選任清算人，被告庚○○抽到，剩下的籤就在飲料
      店由慢到之己○○、宋貴廷抽），又因印章拿不回，所以
      同意被告庚○○可刻印章，另因鴻豐公司十幾年來訴訟沒
      拿回分文，癸○○、馮德元又已與被告子○○○合作而有
      拿到款項，伊等卻沒取回一毛錢，且鴻豐公司沒錢可繳訴
      訟費用，十幾年之訴訟，伊等年事已高，不願再繼續訴訟
      ，想與被告子○○○和解，因此伊等當時有討論要撤回參
      與分配案等語（見本院卷二第一五至二０頁反面）。
    (2)證人即鴻豐公司董事乙○○於本院審理時證稱：戊○○在
      九十五年六月十日開會前曾打電話向伊表示大小章是公司
      的，如遭簡先生拿去使用，伊等負不起責任，因此伊等講
      好如開會當日簡先生不願將印章拿出來，伊等就要清算；
      嗣伊於當日下午二時出席會議，係由簡先生擔任主持人，
      當時被告庚○○、伊、戊○○及一些股東都說鴻豐公司大
      小章不該放在陌生人身上，彼此吵得很厲害，丁○○遂起
      身稱他主委不做了，你們去改選，丁○○之配偶就拉丁○○坐下，還說你怎麼可以說不做了，丙○○就要求簡先生
      將印章拿出，伊等一直要求他們拿出印章，但簡先生不願
      意，之後伊聽見有人說我們來開會，伊、戊○○及其配偶
      陳文彥、徐邱月霞、林正雄、賴秋陽、被告庚○○等人就
      在洗手間旁一個角落說簡先生不拿出印章，伊等就開個清
      算會（即上述九十五年六月十日下午四時股東臨時會），
      當時有人叫丁○○、壬○○過來參加清算會，但他們沒過
      來，當時人很多，伊等就在廁所旁的角落抽籤，由被告庚○○抽中擔任清算人的籤，並討論同意讓被告庚○○刻印
      章，且選一名監察人，另因鴻豐公司已久無營運，訴訟費
      用又貴，伊等年事已高，希望能將這些事情解決，且鴻豐
      公司一直訴訟都沒贏，所以伊等有討論不想再繼續訴訟，
      考慮與被告子○○○和解，被告子○○○再將拿到的款項
      分給伊等投資下線一成（即投資匯得公司憑據金額之一成
      ）；又當日在上址十樓會場時，己○○並未在場抽籤，之
      後伊等前往飲料店坐下來談時，戊○○才告知己○○剛才
      抽籤之狀況，己○○、宋貴廷沒抽到，所以讓他們重新抽
      ；另因監察人必須較常去公司瞭解公司狀況，故在十樓會
      場時，大家有講一下選任己○○為監察人，但到樓下還是
      要問問己○○、經己○○同意才行，故伊等在飲料店時選
      己○○為監察人，同時也因己○○代表被告子○○○，所
      以伊等才同意由己○○擔任監察人等語（見本院卷二第一
      一七至一二三頁反面）。
    (3)證人己○○於本院審理時證稱：伊係匯得利自救會會員，
      而非鴻豐公司股東，伊並未收到開自救會之通知，而係戊○○打電話告知伊，伊才去開自救會，戊○○並稱她之前
      曾去找簡先生，簡先生很兇，戊○○就說若印章拿不回，
      落入外人手上，就要將公司清算，不然會連累大家，戊○○也表示要與被告子○○○合作，還拿一個文給伊看，但
      伊不記得內容；嗣九十五年六月十日開自救會時，因會場
      內空氣很不好，伊上完廁所後，就在外面走道，伊聽見有
      人喊來開會來開會，但伊並沒進去開會，伊在外面，因頭
      很暈，就在外面等，待戊○○等人結束後，就和他們一起
      下樓，邊走邊聽他們討論開會之事，伊等一直走到樓下口
      渴喝飲料，在飲料店繼續討論，因馮德元股份已賣給被告
      子○○○，因此伊係代理被告子○○○開會，伊等討論因
      印章拿不回，決定要清算，且因無法繳執行費，故決定將
      案件撤回，另因馮德元、癸○○均已將股權賣給被告子○○○，故伊等也決議將股權賣給被告子○○○；又當日他
      們在樓上開會時，伊不在場，之後經戊○○告知，伊才知
      他們用抽籤選任清算人，他們在樓上開會時可能還有討論
      要選伊當監察人，所以出來時就要求伊擔任監察人，因大
      家都是朋友，他們表示伊較清楚公司生態，故伊同意擔任
      監察人等語（見本院卷二第一五至二０頁反面）。
    (4)證人即鴻豐公司股東宋貴廷於士林地院九十五年度訴字第
      一一五九號確認股東會決議無效等事件審理時則證稱：伊
      有收到匯得利自救會函，表明為了委員會權利要開會，同
      時使用「清算公司」之字眼，但伊在開會前即知有一名簡
      先生掌管公司大小章，簡先生既非會員也非股東，因此伊
      等股東間有聯繫要預防簡先生作違法之事；九十五年六月
      十日開會當日伊較晚到，抵達時會場很混亂，戊○○向簡
      先生要公司大小章及身分證，簡先生不願拿出，伊等就懷
      疑有不法，因此伊不願再擔任股東，伊等想盡快將公司結
      束，當時已無人在主持會議，只有吵鬧，之後幾名股東包
      括乙○○、股東陳文彥之配偶戊○○、己○○及另二名伊
      不認識之股東林正雄、賴素定就在現場表示要選清算人，
      隨後直接抽籤決定等語（見本院卷一第五八頁反面至第六
      ０頁）。
    (5)又證人丙○○及丁○○之配偶甲○○於本院審理時亦均不
      否認被告庚○○與戊○○等人有於九十五年六月十日下午
      二時會議中，因「丁○○將鴻豐公司大小章交由簡英特保
      管，而要求索回該等印鑑」乙事，與丁○○、簡英特等人
      爭吵，嗣被告庚○○與戊○○等數人即先行離場等情（見
      本院卷一第一九四至一九七頁反面、本院卷二第四二至四
      五頁）。
    (6)再參以鴻豐公司登記股份總數為一萬股，登記董事則為丁○○（登記持有股數為一千二百股）、庚○○（登記持有
      股數為五百股）、癸○○（登記持有股數為五百股）、乙○○（登記持有股數為五百股）及徐邱月霞（登記持有股
      數為五百股），而丙○○（登記持有股數為五百股）與馮
      德元（登記持有股數為五百股）為監察人，另尚有股東張
      玉書（登記持有股數為五百股）、林正雄（登記持有股數
      為五百股）、賴素定（登記持有股數為一千二百股）、壬○○（登記持有股數為一千二百股）、陳文彥（登記持有
      股數為一千二百股）及宋貴廷（登記持有股數為一千二百
      股）等人，此有卷附鴻豐公司股東名簿及變更登記事項卡
      可參（見他字卷第一六至一七頁、第三三至三四頁），其
      中監察人馮德元已於九十四年七月二十五日將其對黃寶鏞
      之債權讓與被告子○○○，並同意撤回前揭強制執行事件
      參與分配之聲請及拋棄其在鴻豐公司之一切權利，董事癸○○亦於九十五年六月間將其對黃寶鏞之債權、在鴻豐公
      司之股權及所代表之一切權利讓與被告子○○○，並同意
      鴻豐公司具狀撤回前揭參與分配之聲請及分配表異議之訴
      等情，有馮德元、癸○○分別與被告子○○○簽立之債權
      讓與契約書在卷足憑（見本院卷一第七九至八四頁、第一
      四０至一四二頁），並為證人丙○○及癸○○所不否認（
      見本院卷一第一九六頁反面、本院卷二第五０頁反面）。
      是被告子○○○縱於受讓後，未經變更登記為鴻豐公司股
      東，亦不影響其代理馮德元及癸○○出席該公司股東會議
      之權利。
    (7)綜觀上情，足見被告庚○○與戊○○等人於收受上開九十
      五年六月十日下午二時開會通知之前，因恐鴻豐公司大小
      章遭簡英特利用從事非法行為，遂議定於開會當日倘無法
      順利取回印章，將另行召開會議進行清算事宜；而屆時果
      因簡英特未交出鴻豐公司大小章，遂依原定計畫，當場邀
      集被告庚○○及乙○○、徐邱月霞、己○○（受被告子○○○委託，代理馮德元及癸○○出席）、林正雄、賴秋陽
      （代理賴素定出席）、陳文彥（由其配偶戊○○陪同）、
      宋貴廷等人（合計代表鴻豐公司已發行股份數六千六百股
      之股東出席），一致同意以抽籤方式選任被告庚○○為清
      算人、推由己○○為監察人、具狀向法院撤回上開強制執
      行事件參與分配之聲請無訛。
  2.關於前揭九十五年八月二十日上午九時在臺北縣三重市○○
    街一四號四樓（即乙○○住處）之股東臨時會議事錄所記載
    之會議召集情形：
    (1)證人戊○○於士林地院九十五年度訴字第一一五九號確認
      股東會決議無效等事件審理中暨本院審理時證稱：前述六
      月份開會後有說大家再聯絡另至他處開會，嗣九十五年八
      月二十日之清算會，是以電話通知聯絡，在乙○○住處召
      開，討論如何清算等相關事項等語（見本院卷一第六二頁
      、本院卷二第一七頁反面至第一八頁）。
    (2)證人乙○○於本院審理時證稱：伊三重住處係鴻豐公司舊
      址，迄今公司登記地址仍在伊住處，而九十五年六月十日
      開會當日，好像是被告庚○○提議稱大家都知道伊住處，
      所以就有講一下八月二十日要去伊住處開會，之後又用電
      話聯絡，故九十五年八月二十日在伊三重住處四樓開會，
      後來伊等還在一樓等那些沒來的人等語（見本院卷二第一
      一七至一二三頁反面）。
    (3)證人己○○於本院審理時證稱：伊接獲電話通知九十五年
      八月二十日要開會，伊在當日有去乙○○三重住處開會，
      在該處四樓、一樓都有討論，因有人沒來，伊等就在一樓
      等候；而該次開會過程係重述原來那些內容，伊也有看見
      經濟部稱公司均未營運要清算之函文及一堆其他資料，但
      伊已忘記內容等語（見本院卷二第二二頁反面至第二四頁
      ）。
    (4)證人宋貴廷於士林地院九十五年度訴字第一一五九號確認
      股東會決議無效等事件審理時亦證稱：九十五年六月十日
      開會當日就有提及要另約時間再開會，但日期不確定，之
      後有電話通知伊八月份開會，故伊在同年八月二十日有前
      往原鴻豐公司三重地址開會，當日有伊、乙○○、徐邱月
      霞、被告庚○○暨戊○○代理陳文彥等人出席，伊不確定
      詳細人數，但不只五人等語（見本院卷一第五九頁正、反
      面）。
    (5)是依前揭證人所述，顯見被告庚○○與乙○○、徐邱月霞
      、己○○（受被告子○○○委託，代理馮德元及癸○○出
      席）、林正雄、賴秋陽（代理賴素定出席）、戊○○（代
      理陳文彥出席）、宋貴廷等人（合計代表鴻豐公司已發行
      股份數六千六百股之股東出席）於前揭九十五年六月十日
      集會討論選任清算人等事宜後，確又於同年八月二十日上
      午在上址乙○○三重住處集會，討論鴻豐公司清算事務至
      明。
  3.再按公司經中央主管機關廢止登記者，應行清算。股份有限
    公司之清算，以董事為清算人，但公司法或章程另有規定或
    股東會另選清算人時，不在此限。又股東會之決議，除本法
    另有規定外，應有代表已發行股份總數過半數股東之出席，
    以出席股東表決權過半數之同意行之。再按清算人應於就任
    後十五日內，將其姓名、住所或居所及就任日期，向法院聲
    報。而清算人之職務包括了結現務、收取債權、清償債務、
    分派盈餘或虧損、分派賸餘財產；清算人執行前項職務，有
    代表公司為訴訟上或訴訟外一切行為之權。清算人有數人時
    ，得推定一人或數人代表公司，如未推定時，各有對於第三
    人代表公司之權。關於清算事務之執行，取決於過半數之同
    意。推定代表公司之清算人，應準用上開規定向法院聲報。
    清算人就任後，應即檢查公司財產情形，造具財務報表及財
    產目錄，送經監察人審查，提請股東會承認後，並即報法院
    。清算完結時，清算人應於十五日內，造具清算期內收支表
    、損益表、連同各項簿冊，送經監察人審查，並提請股東會
    承認。此觀公司法第二十六條之一準用第二十四條、第一百
    七十四條、第三百三十四條準用第八十三條至第八十五條、
    第三百二十二條、第三百二十六條、第三百三十一條等規定
    即明。鴻豐公司既經中央主管機關經濟部廢止登記，自應依
    上開規定進行清算。經查：
    (1)如前所述，被告庚○○業於九十五年六月十日經代表鴻豐
      公司已發行股份總數過半數股東（即乙○○等八人合計六
      千六百股）之出席，以出席股東表決權過半數之同意，選
      任為該公司之清算人並撤回上開民事強制執行及訴訟事件
      ，從而，其本於該次集會之決議，而以鴻豐公司清算人之
      身分，製作上開九十五年六月十日下午四時股東臨時會議
      事錄暨簽到簿、九十五年八月十日清算前資產負債表、財
      產目錄、催告債權人申報債權公告、監察人審查報告書等
      與該次集會及清算事務相關之文書，再將所造具之該等財
      務報表及財產目錄，提請股東會承認，而於同年八月二十
      日經該公司已發行股份總數過半數股東（即乙○○等八人
      合計六千六百股）之出席，以出席股東表決權過半數之決
      議，承認該等報表及目錄，並據以製作上開九十五年八月
      二十日上午九時股東臨時會議事錄，連同上開文書，併蓋
      用其所刻之鴻豐公司印章後，持向板橋地院聲報就任該公
      司之清算人，進而撤回上開參與分配之聲請及分配表異議
      之訴，復於同年十二月間以清算完結、提請股東會承認所
      造具之清算期內收支表、損益表、連同各項簿冊等為由，
      製作上開九十五年十二月三十一日股東臨時會開會通知暨
      委託書，揆諸前揭公司法之規定，應係行使清算人之法定
      職權，難認有何與被告子○○○共同偽造私文書、使公務
      員登載不實或背信可言。
    (2)至被告庚○○清算人之身分，嗣雖經板橋地院於九十六年
      二月十五日以九十六年度司字第五三號認：「上開九十五
      年六月十日選任清算人之股東臨時會召集程序有瑕疵且被
      告庚○○尚未完成清算事務即呈報清算終結，自有不適任
      清算人職務之情事」，而裁定解任，士林地院亦於九十七
      年二月二十一日以九十五年度訴字第一一五九號認：「上
      開九十五年六月十日下午四時股東臨時會，僅為部分股東
      偶而聚集討論公司業務之私人會談，不具股東會成立要件
      ，則其所為之多數決定，難謂具備股東會決議之形式要件
      ；上開九十五年八月二十日股東臨時會，亦屬部分股東私
      下聯絡前往公司登記地址聚集之私人聚會，不具股東會成
      立之要件，且亦無表決、決議之形式」，而判決確認上開
      九十五年六月十日下午四時及同年八月二十日上午九時之
      股東臨時會決議均不成立，此固有上開板橋地院民事裁定
      及士林地院民事判決在卷可參（見他字卷第一三六至一三
      八頁、本院卷一第一五二至一五六頁），且證人丙○○、
      辛○○及壬○○等人於本院審理時一致證稱渠等並未接獲
      上開二次開會通知亦不知有該等會議等情；惟細譯上開民
      事裁判內容，亦肯認確有鴻豐公司「股東聚會」及「為多
      數決定」之情形，至於法院裁定解任清算人及判決股東臨
      時會決議不成立之主要理由，顯係針對上開二次集會是否
      符合公司法規定之「股東會召開之外觀」及「決議成立之
      形式」等情而為論斷，然被告庚○○等人於該二次集會前
      是否已通知召集所有股東、形式上有無會議進行之討論、
      表決外觀等情，核屬該等股東會之召集及決議有無違反公
      司法而應否負民事責任之問題，與被告庚○○本於該二次
      集會討論內容而製作相關文書究否涉嫌偽造或不實而應負
      刑事責任之判斷，尚無直接必然之關連，且與其執行清算
      事務有無不適任情形，更屬二事，要難僅憑上開民事裁判
      之認定，令負偽造文書、使公務員登載不實或背信等刑事
      罪責。是被告庚○○既係經上開鴻豐公司多數股東集會同
      意推任之清算人，業如前述，縱選任其為清算人之會議召
      集外觀或決議成立情形有違反公司法，或其於就任後有不
      適任清算人職務等情事，亦無礙於其係由鴻豐公司大多數
      股東推任為清算人而有權執行清算事務之認定。
    (3)況退萬步言，即令被告庚○○尚非合法「股東會」選任之
      清算人，而鴻豐公司章程又未規定清算人，依前揭公司法
      之規定，應由登記之董事即丁○○、癸○○、乙○○、徐
      邱月霞及被告庚○○為法定清算人；惟除丁○○外，其餘
      過半數之法定清算人均於九十五年六月十日聚會時一致同
      意推由被告庚○○一人執行清算事務，揆諸上開公司法關
      於「清算人有數人時，得推定一人或數人代表公司」、「
      清算事務之執行，取決於過半數之同意」、「推定代表公
      司之清算人，應向法院聲報」等規定，亦足認彼等法定清
      算人已推定被告庚○○為代表鴻豐公司之清算人，並獲該
      等法定清算人過半數之同意而執行清算事務，至為明確。
      是被告庚○○以鴻豐公司清算人身分，執行造具上開報表
      等文件、向法院聲報就任清算人、繼而撤回訴訟暨召集股
      東請求承認其所造具之文件等與清算相關之事務，既係基
      於持有鴻豐公司過半數股份之多數股東同意（多數決）而
      為，要難認有與被告子○○○共同冒用鴻豐公司名義，損
      害該公司利益，為使被告子○○○得利，而以清算名義撤
      回民事強制執行及訴訟事件等犯行，自不得逕以偽造文書
      、使公務員登載不實或背信等罪名相繩。
五、綜上所述，被告庚○○及子○○○所為，核與行使偽造私文
    書、使公務員登載不實文書及背信等罪之構成要件尚屬有間
    ，且本案公訴人之舉證，仍有合理之懷疑存在，尚未達於通
    常一般之人均不致有所懷疑，而得確信其為真實之程度，本
    院無從形成被告庚○○及子○○○均有罪之確信，此外，復
    查無其他積極證據足資證明渠等有何行使偽造私文書、使公
    務員登載不實文書及背信等犯行，尚難僅憑告訴人之指訴，
    遽以上開罪名相繩。本件不能證明被告庚○○與子○○○犯
    罪，依首開說明，自應為渠等均無罪之諭知。
據上論斷，應依刑事訴訟法第三百零一條第一項，判決如主文。
本案經檢察官王鑫健到庭執行職務
中    華    民    國  九十七  年    八    月  二十七  日
                  刑事第八庭審判長法  官  陳德民
                                  法  官  唐于智
                                  法  官  陳芃宇
以上正本證明與原本無異。
如不服本判決，應於判決送達後10日內，向本院提出上訴狀。
                                  書記官  徐鶯尹
中    華    民    國  九十七  年    九    月    二    日


司法院資訊處製作；財團法人民間司法改革基金會備份。
